【裁判字號】    97,訴,1178
【裁判日期】    971126
【裁判案由】    違反毒品危害防制條例
【裁判全文】
臺灣屏東地方法院刑事判決              97年度訴字第1178號
公  訴  人  臺灣屏東地方法院檢察署檢察官
被      告  甲○○
上列被告因違反毒品危害防制條例案件，經檢察官提起公訴（97
年度毒偵字第1562號）本院判決如下：
    主  文
甲○○施用第一級毒品，累犯，處有期徒刑捌月；又施用第二級
毒品，累犯，處有期徒刑肆月，扣案甲基安非他命貳包（毛重共
壹點貳公克）、含甲基安非他命殘渣之吸食器玻璃球壹個、藥鏟
壹支、吸管壹支，均沒收銷燬。應執行有期徒刑拾月，扣案甲基
安非他命貳包（毛重共壹點貳公克）、含甲基安非他命殘渣之吸
食器玻璃球壹個、藥鏟壹支、吸管壹支，均沒收銷燬。
    事  實
一、甲○○於民國92年間，因施用毒品案件，經本院以92年度毒
    聲字第839 號裁定送觀察勒戒後，認無繼續施用毒品之傾向
    ，於92年9 月17日執行完畢釋放出所，並由臺灣屏東地方法
    院檢察署檢察官於同年月19日以92年度毒偵緝字第189 號為
    不起訴處分確定。又因違反槍砲彈藥刀械管制條例案件，經
    最高法院於93年11月4 日以93年度台上字第5861號判決判處
    有期徒刑3 月、1 年2 月，定應執行有期徒刑1 年4 月確定
    ，於95年5 月30日縮短刑期假釋出監並付保護管束，甫於95
    年9 月4 日假釋期滿未經撤銷，以執行完畢論。猶不知悔改
    ，於觀察勒戒執行完畢釋放後5 年內，復基於施用第一級毒
    品之犯意，於97年7 月22日17時10分許回溯96小時之某時許
    （不含為警拘束自由之時間），在不詳處所，施用第一級毒
    品海洛因1 次。另基於施用第二級毒品之犯意，於97年7 月
    21日11、12時許，在屏東縣萬巒鄉○○村○○路58號住處，
    將甲基安非他命置於玻璃球上，以打火機燃燒後吸食其煙霧
    之方式施用第二級毒品甲基安非他命1 次。嗣於97年7 月22
    日16時40分許，為警在屏東縣麟洛運動公園旁南下車道查獲
    ，並扣得甲基安非他命2 包（毛重共1.2 公克）、均含甲基
    安非他命殘渣之吸食器玻璃球1 個、藥鏟1 支、吸管1 支及
    香煙空盒1 個。
二、案經屏東縣政府警察局內埔分局報由臺灣屏東地方法院檢察
    署檢察官偵查起訴。
    理  由
一、有關下列認定事實所憑之傳聞證據證據能力：
  (一)按「被告以外之人於審判外之陳述，雖不符前四條之規定，
    而經當事人於審判程序同意作為證據，法院審酌該言詞陳述
    或書面陳述作成時之情況，認為適當者，亦得為證據。當事
    人、代理人或辯護人於法院調查證據時，知有第15 9條第1
    項不得為證據之情形，而未於言詞辯論終結前聲明異議者，
    視為有前項之同意。」，此刑事訴訟法第159 條之5 定有明
    文。又當事人、代理人或辯護人於調查證據時，知有本法第
    159 條之5 第1 項不得為證據之情形，卻表示「對於證據調
    查無異議」、「沒有意見」等意思，而未於言詞辯論終結前
    聲明異議者，應視為已有將該等傳聞證據採為證據之同意（
    參見該條之立法理由）。又按上開刑事訴訟法第159 條之5
    依其條文文義，係以被告以外之人於審判外之陳述雖不符合
    同法第159 條之1 至第159 條之4 有關傳聞法則例外規定之
    情形，但如經當事人於審判程序同意作為證據，法院於審酌
    該言詞陳述或書面陳述作成時之情況，認為適當者，亦得為
    證據，或當事人、代理人、辯護人於法院調查證據時，知有
    同法第159 條第1 項不得為證據之情形，而未於言詞辯論終
    結前聲明異議者，則視為有前項之同意。並非被告以外之人
    於審判外之陳述須優先適用同法第159 條之1 至第159 條之
    4 規定，以審認其有否證據能力，於均不符合上開規定時，
    始有同法第159 條之5 規定之適用（參酌最高法院96年度台
    上字第5227號判決意旨）。
  (二)與詰問權之關係：
    依大法官釋字第582 號解釋文謂：「憲法第十六條保障人
      民之訴訟權，就刑事被告而言，包含其在訴訟上應享有充
      分之防禦權。刑事被告詰問證人之權利，即屬該等權利之
      一，且屬憲法第八條第一項規定『非由法院依法定程序不
      得審問處罰』之正當法律程序所保障之權利。為確保被告
      對證人之詰問權，證人於審判中，應依法定程序，到場具
      結陳述，並接受被告之詰問，其陳述始得作為認定被告犯
      罪事實之判斷依據。」等語。可知被告詰問權，係憲法第
      16條「訴訟權」所延伸被告刑事審判防禦權之基本權利。
      然此係被告之權利並非被告之義務。
    又依大法官釋字第582 號解釋理由書謂：「至於被告以外
      之人（含證人、共同被告等）於審判外之陳述，依法律特
      別規定得作為證據者（刑事訴訟法第一百五十九條第一項
      參照），除客觀上不能受詰問者外，於審判中，仍應依法
      踐行詰問程序。」等語，可知大法官宣示詰問權之性質為
      「證人產生理論」，亦即詰問權之目的，在迫使檢察官傳
      喚審判外陳述之人到審判庭作證，以供被告行使詰問權，
      所以只有在檢察官已盡全力傳喚審判外陳述者到審判庭而
      仍不可得時，才不會違反詰問權，此審判外的陳述才能作
      為證據，否則即因違反詰問權，該審判外之陳述，不得作
      為證據。
    詰問權既然被告於訴訟上的防禦權，而屬憲法上訴訟權的
      基本權利，然此並非被告的義務﹙參酌最高法院95年度台
      上字第4113號判決﹚，故被告對於詰問權自有處分權限，
      且基於憲法上基本權拋棄的理論，如被告對於詰問權已為
      不行使的處分，自無違法可言。又在客觀上不能接受詰問
      之情形（如：死亡、身心障礙致記憶喪失或無法陳述、滯
      留國外或所在不明而無法傳喚或傳喚不到、到庭後無正當
      理由拒絕陳述等），依上開大法官解釋第582 號解釋理由
      書，於此種情形亦不被認為違反被告詰問權而無證據能力
      。
    再者，依刑事訴訟法第159 條之5 之規定，既然被告對於
      證人於審判外之陳述，已明示同意或知道該陳述依法已不
      得作為證據而仍無異議，參酌該條立法理由謂：「按傳聞
      法則的重要理論依據，在於傳聞證據未經當事人之反對詰
      問予以核實，乃予排斥。惟若當事人已放棄對原供述人之
      反對詰問權，於審判程序表明同意該等傳聞證據可作為證
      據，基於證據資料愈豐富，愈有助於真實發見之理念，此
      時，法院自可承認該傳聞證據之證據能力。」等語，可知
      該項對於傳聞證據之「同意」，認為具有證據能力之理由
      ，係基於被告對於詰問權的放棄而來，故本院認為此規定
      之「同意」，實具有雙重性質，即對於「傳聞證據作為證
      據之同意」及「詰問權不為行使之表示」，是則被告既已
      放棄行使詰問權，亦無違反被告詰問權（參酌最高法院97
      年度台非字第132 號判決意旨）。
  (三)經查，本件被告及檢察官，均知悉知悉下列認定事實所憑之
    證據為傳聞證據，而於本院審理時提示上開證據，均表示「
    沒有意見」，且未於言詞辯論終結前聲明異議，依上開說明
    ，應視為有該第159 條之4 第1 項之同意，是依上開說明，
    該「同意」，即係對於「傳聞證據作為證據之同意」及「詰
    問權不為行使之表示」，故被告既已放棄行使詰問權，亦無
    違反被告詰問權。再者，本院審酌上開傳聞證據之作成當時
    之情況，並無違法之情事，故認為適當而得為證據。
二、本件訊據被告僅承認有於上開時、地，施用第二級毒品甲基
    安非他命一次，惟矢口否認有施用第一級毒品海洛因之犯行
    ，辯稱：我沒有施用海洛因云云，惟查：
  (一)按目前常用檢驗尿液中是否含有毒品反應之方法，有「免疫
    學分析法」、及「層析法」兩類，尿液初步檢驗係採用免疫
    學分析法，由於該分析法對於結構類似之成分，亦可能產生
    反應，故初步檢驗呈陽性反應者，需採用另一種不同分析原
    理之檢驗方法進行確認，大部分地方衛生署所採用之另一種
    方法為Toxi-Lab分析法（屬薄層析法），而經行政院衛生署
    認可之檢驗機構則採用「氣相層析質譜儀」（GC /MS）分析
    法。以「氣相層析質譜分析法」進行確認者，均不致產生偽
    陽性反應，此有行政院衛生署管制藥品管理局92年6 月20日
    管檢字第0920004713號函可證。又施用海洛因24小時內，約
    有施用劑量之80% 經由尿液排出，其主要他謝物為嗎啡共軛
    物Mo rphine-3-glucuronide(M-3-G），5% 至7%為嗎啡，但
    由於海洛因毒品中常含有6-乙醯可待因雜質成分，該成分可
    代謝成可待因或其共軛物，故施用該毒品後一段時間內，於
    尿液可能檢出嗎啡及可待因陽性反應，此有行政院衛生署管
    制藥品管理局93年12月2 日管檢字第0930011566號函可稽。
    再者，人體施用安非他命後，主要代謝物中有未改變形態之
    安非他命，而無甲基安非他命；人體施用甲基安非他命後，
    在主要代謝物中未改變形態之甲基安非他命估施用劑量達43
    % ，而安非他命則約為5%，但安非他命在國內取得不易，施
    用情形較少，尿液檢驗結果係甲基安非他命陽性者佔大部分
    ，有法務部調查局93年5 月4 日調科壹字第09362413980 號
    函1 紙可查。另毒品於尿液中排出之最長時限，受施用方式
    、個人體質及其代謝情況等因素影響，因個案而異，一般可
    檢出之最長時間為：海洛因服用後2 至4 天，安非他命1 至
    4 天，甲基安非他命1 至5 天，MDMA1 至4 天，此亦有行政
    院衛生署管制藥品管理局91年10月3 日管檢字第110436號函
    可佐。以上均為本院歷年來審理施用毒品案件於職務上已知
    悉之事項。
  (二)本件被告於97年7 月22日17時10分許於警局所採集之尿液，
    經以酵素免疫分析法（EIA） 作初步檢驗，再以氣相層析質
    譜儀分析法作確認檢驗，被告尿液確實均呈甲基安非他命及
    嗎啡陽性反應乙節，有卷存台灣檢驗科技股份有限公司97年
    8 月6 日濫用藥物尿液檢驗報告1 紙附卷可稽；又被告為警
    查扣之2 包晶體，確實為甲基安非他命，毛重共1.2 公克乙
    節，亦有卷存初步檢驗報告表1 紙可證；另扣案吸食器玻璃
    球1 個、藥鏟1 支、吸管1 支，均含甲基安非他命殘渣乙情
    ，有快速篩檢試劑使用說明書3 紙及檢驗照片3 幀附卷可參
    ；此外並有扣案甲基安非他命2 包（毛重共1.2 公克）、均
    含甲基安非他命殘渣之吸食器玻璃球1 個、藥鏟1 支、吸管
    1 支及香煙空盒1 個為證。再參以上開說明，本件被告於上
    開時間，確實有施用第一、二級毒品海洛因、甲基安非他命
    ，應可認定。
  (三)本件被告於警局採尿時，係被告親自排放並予以封緘及按捺
    指印乙事，業據被告於本院審理時陳述明確，是依社會通常
    之觀念，當無他人將被告檢尿液調換之理，，被告空言否認
    ，不足採信。
  (四)另被告有上開戒毒療程，亦有臺灣高等法院被告前案紀錄表
    1 紙附卷可參。
  (五)綜上所述，本件被告於上開觀察勒戒執行完畢釋放後5 年內
    ，於上開時間各施用第一、二級毒品海洛因、甲基安非他命
    之犯行應可認定。
三、論罪科刑：
  (一)查海洛因、甲基安非他命，分別屬毒品危害防制條例第2條
    第2 項第1 、2 款所規定之第一、二級毒品，核被告所為，
    係犯毒品危害防制條例第10條第1 項之施用第一級毒品罪及
    同條第2 項之施用第二級毒品罪。
  (二)吸收犯：被告因施用第一、二級毒品海洛因、甲基安非他命
    而持有海洛因、甲基安非他命，並進而施用，其持有之低度
    行為均為施用之高度行為吸收，均不另論罪。
  (三)累犯：被告有上開前科，於95年5 月30日縮短刑期假釋出監
    並付保護管束，甫於95年9 月4 日保護管束期滿假釋未經撤
    銷，以執行完畢論，有上開卷存臺灣高等法院被告前案紀錄
    表可查，其於有期徒刑執行完畢後，五年以內故意再犯有期
    徒刑以上之罪，為累犯，應依法加重其刑。
  (四)數罪併罰：被告所犯上開二罪，犯意各別，行為互異，應分
    論併罰。
  (五)科刑：本院審酌被告前經觀察勒戒後，告前案紀錄表可查，
    竟再為本案犯行，足見其不思悔改，自制力亦顯不佳，；惟
    考量被告於本院審理時即能坦承犯行，犯後態度良好，而其
    施用毒品行為於本質上係屬自我戕害行為，並未對社會造成
    直接而過鉅之損害，反社會性之程度應屬較低等一切情狀，
    分別量處如主文所示之刑，以示懲戒。
  (六)沒收：
    扣案甲基安非他命2 包（毛重共1.2 公克），應依毒品危
      害防制條例第18條第1 項前段規定，沒收銷燬之。
    扣案均含甲基安非他命殘渣之吸食器玻璃球1 個、藥鏟1
      支、吸管1 支，因與毒品甲基安非他命不能析離，而視同
      毒品，均應依毒品危害防制例第18條第1 項規定，予以沒
      收銷燬之。
    至於香煙空盒1 個，因與本件被告施用毒品無涉，爰不另
      為沒收之諭知。
四、據上論斷，應依刑事訴訟法第299 條第1 項前段，毒品危害
    防制條例第10條第1 項、第2 項、第18條第1 項前段，刑法
    第11條、第47條第1 項、第51條第5 款，判決如主文。
中    華    民    國    97    年    11    月    26    日
                  刑事第一庭  審判長法  官  潘正屏
                                    法  官  羅培毓
                                    法  官  曾吉雄
以上正本證明與原本無異。
如不服本判決應於收受判決後10日內向本院提出上訴書狀，並
應敘述具體理由；其未敘述上訴理由者，應於上訴期間屆滿後
20日內向本院補提理由書（均須按他造當事人之人數附繕本）
「切勿逕送上級法院」。
中    華    民    國    97    年    11    月    26    日
                                    書記官  卓春成
本件論罪科刑法條：
毒品危害防制條例第10條
施用第一級毒品者，處 6 月以上 5 年以下有期徒刑。
施用第二級毒品者，處 3 年以下有期徒刑。


司法院資訊處製作；財團法人民間司法改革基金會備份。
